ACORDAO-COMPLETO-2435084

ACÓRDÃO 7831/2021 ATA 16/2021 - SEGUNDA CÂMARA

VISTOS, relatados e discutidos estes autos que, no presente momento, tratam de petição formulada por Jeane de Jesus Barreto em face do Acórdão 2.343/2019-TCU proferido pela 2ª Câmara do TCU, no âmbito do correspondente processo de TCE, ao julgar irregulares as contas da aludida responsável para condená-la ao pagamento do correspondente débito, além de lhe aplicar a multa legal, diante da irregular aplicação dos recursos federais repassados sob o valor histórico de R$ 339.979,21 pelo Programa Farmácia Popular do Brasil - Aqui Tem Farmácia Popular - PFPB em prol da Farmácia Santo Antônio no Município de Nossa Senhora Aparecida - SE durante o período de 01/01/2013 a 31/08/2015;
ACORDAM os Ministros do Tribunal de Contas da União, reunidos em Sessão da 2ª Câmara, ante as razões expostas pelo Relator, em:
9.1. receber o expediente acostado à Peça 83 por Jeane de Jesus Barreto como mera petição, indeferindo-a, para lhe negar o eventual seguimento, diante da subjacente impossibilidade jurídica do pedido, sem prejuízo de classificar a aludida Peça 83 no sistema do TCU como mera petição, e não como suposto recurso;
9.2. enviar a cópia deste Acórdão, com o Relatório e a Proposta de Deliberação, a Jeane de Jesus Barreto, para ciência; e
9.3. promover o célere prosseguimento do presente feito e, especialmente, do TC Processo 002.595/2020-6 e TC Processo 002.594/2020-0, tratando da cobrança executiva resultante do referido Acórdão 2343/2019-TCU-Segunda Câmara.

Petição formulada por Jeane de Jesus Barreto em face do Acórdão 2.343/2019-TCU proferido pela 2ª Câmara do TCU, no âmbito do correspondente processo de TCE, ao julgar irregulares as contas da aludida responsável para condená-la ao pagamento do débito apurado nos autos, além de lhe aplicar a multa legal, diante da irregular aplicação dos recursos federais repassados sob o valor histórico de R$ 339.979,21 pelo Programa Farmácia Popular do Brasil  Aqui Tem Farmácia Popular  PFPB em prol da Farmácia Santo Antônio no Município de Nossa Senhora Aparecida  SE, durante o período de 01/01/2013 a 31/08/2015.

Segunda Câmara

3. Responsáveis: Jeane de Jesus Barreto (CPF XXX.198.515-XX); e Jeane de Jesus Barreto - ME (CNPJ 08.614.003/0001-27).

13.1. Ministros presentes: Augusto Nardes (na Presidência), Aroldo Cedraz e Raimundo Carreiro.
13.2. Ministro-Substituto convocado: Marcos Bemquerer Costa.
13.3. Ministro-Substituto presente: André Luís de Carvalho (Relator).

ANDRÉ DE CARVALHO

Trata-se, no presente momento, de petição formulada por Jeane de Jesus Barreto em face do Acórdão 2.343/2019-TCU proferido pela 2ª Câmara do TCU, no âmbito do correspondente processo de TCE, ao julgar irregulares as contas da aludida responsável para condená-la ao pagamento do correspondente débito, além de lhe aplicar a multa legal, diante da irregular aplicação dos recursos federais repassados sob o valor histórico de R$ 339.979,21 pelo Programa Farmácia Popular do Brasil - Aqui Tem Farmácia Popular - PFPB em prol da Farmácia Santo Antônio no Município de Nossa Senhora Aparecida - SE durante o período de 01/01/2013 a 31/08/2015. 
2.	O referido Acórdão 2.343/2019-TCU foi proferido pela 2ª Câmara do TCU, em suma, nos seguintes termos:
" (...) 9.1. considerar revéis a Sra. Jeane de Jesus Barreto e a Jeane de Jesus Barreto - ME (Farmácia Santo Antônio) , nos termos do art. 12, § 3º, da Lei nº  8.443, de 1992;
9.2. julgar irregulares as contas de Jeane de Jesus Barreto - ME (Farmácia Santo Antônio) e de Jeane de Jesus Barreto, nos termos dos arts. 1º, I, 16, III, "b" e "c", 19, caput e 23, III, da Lei nº 8.443, de 1992, para condená-las, solidariamente, ao pagamento do débito apurado nestes autos, com a fixação do prazo de 15 (quinze) dias, contados da notificação, para comprovarem, perante o Tribunal, o recolhimento da dívida ao Fundo Nacional de Saúde, atualizada monetariamente e acrescida dos juros de mora, calculados desde as datas discriminadas até o efetivo recolhimento, na forma da legislação em vigor, sob as seguintes condições: 
	Data da Ocorrência:
	Valor Histórico (R$) 

	14/03/2013
	1.191,98

	15/03/2013
	1.611,09

	19/04/2013
	1.173,26

	29/04/2013
	311,04

	31/05/2013
	895,05

	31/05/2013
	1.245,22

	04/06/2013
	1.414,38

	05/06/2013
	838,35

	28/06/2013
	1.975,59

	01/07/2013
	1.819,12

	31/07/2013
	1.684,70

	31/07/2013
	13,77

	02/09/2013
	2.620,44

	02/09/2013
	614,79

	01/10/2013
	830,25

	02/10/2013
	2.104,22

	12/11/2013
	13,77

	12/11/2013
	1.325,78

	06/12/2013
	1.099,98

	06/12/2013
	3.872,32

	30/12/2013
	1.321,92

	30/12/2013
	2.825,20

	07/02/2014
	3.215,50

	07/02/2014
	2.434,86

	31/03/2014
	4.011,32

	31/03/2014
	2.575,80

	09/04/2014
	1.365,66

	16/04/2014
	4.274,82

	13/05/2014
	1.422,36

	30/05/2014
	5.751,08

	02/06/2014
	6.568,32

	06/06/2014
	2.518,29

	04/07/2014
	7.501,02

	04/07/2014
	1.913,22

	31/07/2014
	4.627,54

	01/08/2014
	2.827,37

	09/09/2014
	5.231,79

	09/09/2014
	7.646,44

	02/10/2014
	8.124,34

	03/10/2014
	6.039,36

	03/11/2014
	8.687,25

	03/11/2014
	9.942,50

	28/11/2014
	9.480,00

	28/11/2014
	6.035,31

	14/01/2015
	9.191,80

	14/01/2015
	5.614,38

	09/02/2015
	2.913,30

	09/02/2015
	10.160,28

	03/03/2015
	4.878,63

	04/03/2015
	9.889,30

	02/04/2015
	7.345,62

	02/04/2015
	10.213,50

	05/05/2015
	10.800,40

	05/05/2015
	6.370,92

	12/06/2015
	7.269,75

	12/06/2015
	9.893,60

	07/07/2015
	8.968,80

	08/07/2015
	3.075,57

	05/08/2015
	72,09

	05/08/2015
	563,30

9.3. aplicar a multa prevista no art. 57 da Lei nº 8.443, de 1992, em desfavor da Sra. Jeane de Jesus Barreto sob o valor de R$ 80.000,00 (oitenta mil reais) , com a fixação do prazo de 15 (quinze) dias, contados da ciência desta deliberação, para comprovar, perante o Tribunal (art. 214, III, "a", do RITCU) , o recolhimento da dívida ao Tesouro Nacional, atualizada monetariamente na forma da legislação em vigor;
9.4. autorizar, caso requerido, nos termos do art. 26 da Lei nº 8.443, de 1992, o parcelamento das dívidas fixadas por este Acórdão em até 36 (trinta e seis) parcelas mensais e sucessivas, sobre as quais incidirão a atualização monetária e os correspondentes acréscimos legais, esclarecendo à responsável que a falta de pagamento de qualquer parcela importará no vencimento antecipado do saldo devedor (art. 217, § 2º, do RITCU) , sem prejuízo das demais medidas legais;
9.5. autorizar, desde logo, nos termos do art. 28, inciso II, da Lei nº 8.443, de 1992, a cobrança judicial das dívidas fixadas por este Acórdão, caso não atendidas as notificações; e
9.6. determinar que a unidade técnica envie a cópia deste Acórdão, acompanhado do Relatório e do Voto que o fundamenta, à Procuradoria da República no Estado de Sergipe, nos termos do art. 16, § 3º, da Lei nº 8.443, de 1992, e do art. 209, § 7º, do RITCU, para o ajuizamento das ações civis e penais cabíveis."
3.	No presente momento, contudo, Jeane de Jesus Barreto apresentou a sua petição, como responsável neste processo (Peça 83) , tentando arguir a nulidade da sua notificação sobre o aludido Acórdão 2343/2019-TCU-Segunda Câmara, a despeito do subjacente trânsito em julgado, além de solicitar a reabertura de prazo para interposição dos eventuais recursos.
4.	Após a análise de admissibilidade do feito, o Auditor Federal Leandro Carvalho Cunha lançou o seu parecer conclusivo à Peça 84, com a anuência do dirigente da Serur (Peça 85) , nos seguintes termos:
" (...) A decisão transitou em julgado para a requerente, pois não mais se sujeita a recurso de reconsideração (art. 1º, §2º, da Resolução-TCU 241/2011) .
A coisa julgada representa atributo específico de jurisdição e se divide em três elementos fundamentais: a indiscutibilidade, a imutabilidade e a coercibilidade. A indiscutibilidade e imutabilidade, em especial, advêm da própria Constituição Federal e se referem à proteção destinada a conservar a inalterabilidade das manifestações dos órgãos julgadores, criando situação de certeza, de estabilidade e de segurança para as relações jurídicas.
Por esse motivo o artigo 508 do CPC estabelece que 'transitada em julgado a decisão de mérito, considerar-se-ão deduzidas e repelidas todas as alegações e defesas que a parte poderia opor tanto ao acolhimento quanto à rejeição do pedido'.
Assim, cabe ao responsável ou interessado aduzir todos os seus argumentos que entender cabíveis, sob pena de preclusão, se não o fizer dentro dos prazos e das formas estabelecidas pelos normativos pertinentes.
Exceção a essa regra seria a decisão proferida em processo que correu à revelia do responsável/interessado, por falta ou vício na citação inicial. Esta falha pode ser examinada a qualquer tempo e por meio de simples petição, pois a relação jurídica processual não se consolidou. O interessado ou responsável foi atingido por uma decisão em processo no qual não atuou, por falha no seu chamamento a juízo. A correção deste vício no processo civil é possível a qualquer tempo por meio do instituto da querela nullitatis, previsto especialmente como um meio de impugnação à execução da sentença (artigo 525, §1º, I, CPC) e como hipótese de embargos à execução (artigo 535, I, CPC) .
Desse modo, a alegação de vício de citação em processo que correu à revelia deve ser examinada a qualquer tempo, pois, nesse caso, a coisa julgada não se aperfeiçoa se houver a nulidade, conforme Acórdão 960/2018-TCU-Plenário (rel. Min. Benjamin Zymler) .
A falta ou vício na notificação também representa situação peculiar. A sua arguição deve ser feita em tópico específico, prévio às razões recursais. Essa é, portanto, exceção à regra de somente examinar erros de procedimento quando do exame de mérito do recurso, após superada a fase de admissibilidade. A ocorrência deste vício é examinada no momento da análise da tempestividade da peça recursal.
No caso em exame, a requerente não maneja recurso propriamente dito (por consequência, não apresenta preliminar de nulidade) , por meio de simples petição, que encontra fundamento no art. 174 do Regimento Interno/TCU, limita-se a discutir unicamente a nulidade de sua notificação acerca do acórdão condenatório.
No entanto, a alegação da ocorrência de tal vício procedimental não deve prosperar, visto a expedição de notificações válidas, com o objetivo de cientificar a requerente acerca do teor do Acórdão 2343/2019-TCU-Segunda Câmara.
Os Ofícios 10.083/2019, 10.084/2019, 10.085/2019 e 10.086/2019 (peças 56-59) foram devidamente recebidos, conforme respectivos avisos de recebimento (peças 60-63) , nos endereços da requerente constantes das bases da Receita Federal do Brasil (RFB) e do Tribunal Superior Eleitoral (TSE, peça 55) .
É importante esclarecer que as comunicações processuais desta Corte não exigem a sua entrega pessoal.
Segundo o art. 22, inciso I, da Lei 8.443/92, as comunicações realizadas pelo Tribunal devem observar a forma estabelecida no Regimento Interno/TCU. O artigo 179, inciso II, do Regimento Interno/TCU estabelece que as comunicações processuais far-se-ão mediante carta registrada, com aviso de recebimento que comprove a entrega no endereço do destinatário, comando reiterado nos artigos 3º, inciso III, e 4º, inciso II, da Resolução - TCU 170, de 30/6/2004, que disciplina a expedição das comunicações processuais pelo Tribunal de Contas da União.
Não é necessária a entrega pessoal das comunicações processuais realizadas pelo TCU, razão pela qual o aviso de recebimento não precisa ser assinado pelo próprio destinatário. Assim, apenas quando não estiver presente o aviso de recebimento (AR) específico é que se buscará outro meio de comunicação processual. 
Também não há que se falar em aplicação subsidiária das disposições contidas no Código de Processo Civil, pois a matéria é regulada por normativo específico desta Corte de Contas, editado no exercício de sua competência constitucional.
A validade de tal critério de comunicação processual é referendada pela jurisprudência deste Tribunal, conforme os Acórdão 680/2020-TCU-Plenário, Acórdão 5793/2017-TCU-Segunda Câmara e Acórdão 1008/2016-TCU-Plenário.
O entendimento desta Corte de Contas encontra amparo em deliberação do Plenário do Supremo Tribunal Federal, proferida em sede de agravo regimental em mandado de segurança (MS-AgR 25.816/DF, relator Ministro Eros Grau) , conforme excerto a seguir transcrito:
EMENTA: AGRAVO REGIMENTAL. MANDADO DE SEGURANÇA. DESNECESSIDADE DE INTIMAÇÃO PESSOAL DAS DECISÕES DO TRIBUNAL DE CONTAS DA UNIÃO. ART. 179 DO REGIMENTO INTERNO DO TCU. INTIMAÇÃO DO ATO IMPUGNADO POR CARTA REGISTRADA, INICIADO O PRAZO DO ART. 18 DA LEI N. 1.533/51 DA DATA CONSTANTE DO AVISO DE RECEBIMENTO. DECADÊNCIA RECONHECIDA. AGRAVO IMPROVIDO.
1. O envio de carta registrada com aviso de recebimento está expressamente enumerado entre os meios de comunicação de que dispõe o Tribunal de Contas da União para proceder às suas intimações.
2. O inciso II do art. 179 do Regimento Interno do TCU é claro ao exigir apenas a comprovação da entrega no endereço do destinatário, bastando o aviso de recebimento simples. (grifos acrescidos) 
Ante o exposto, propõe-se:
a) negar seguimento à petição (peça 83) , em razão da regular notificação da Sra. Jeane de Jesus Barreto acerca do teor do Acórdão 2343/2019-TCU-Segunda Câmara;
b) encaminhar os autos para o gabinete do Exmo. Ministro André Luís de Carvalho."
5.	Foi promovido o apensamento, contudo, do TC Processo 002.595/2020-6 e do TC Processo 002.594/2020-0 ao presente feito, tratando os aludidos processos da cobrança executiva resultante do referido Acórdão 2343/2019-TCU-Segunda Câmara.
É o Relatório.

Cícero Dantas de Oliveira (6.882/OAB-SE), representando Jeane de Jesus Barreto.

Procuradora-Geral Cristina Machado da Costa e Silva.

TOMADA DE CONTAS ESPECIAL. PROGRAMA FARMÁCIA POPULAR DO BRASIL - AQUI TEM FARMÁCIA POPULAR. APLICAÇÃO IRREGULAR DOS RECURSOS FEDERAIS. CONTAS IRREGULARES. DÉBITO. MULTA. SUPOSTA ARGUIÇÃO SOBRE A VALIDADE DA NOTIFICAÇÃO DO ACÓRDÃO 2.343/2019-TCU-2ª CÂMARA. RECEBIMENTO COMO MERA PETIÇÃO. INDEFERIMENTO. COMUNICAÇÃO.

TOMADA DE CONTAS ESPECIAL (TCE)

Secretaria de Recursos (Serur) e Secretaria de Controle Externo de Tomada de Contas Especial (Secex-TCE).

Trata-se, no presente momento, de petição formulada por Jeane de Jesus Barreto em face do Acórdão 2.343/2019-TCU proferido pela 2ª Câmara do TCU, no âmbito do correspondente processo de TCE, ao julgar irregulares as contas da aludida responsável para condená-la ao pagamento do correspondente débito, além de lhe aplicar a multa legal, diante da irregular aplicação dos recursos federais repassados sob o valor histórico de R$ 339.979,21 pelo Programa Farmácia Popular do Brasil - Aqui Tem Farmácia Popular - PFPB em prol da Farmácia Santo Antônio no Município de Nossa Senhora Aparecida - SE durante o período de 01/01/2013 a 31/08/2015. 
2.	A presente petição deve ser recebida pelo TCU, devendo no mérito, todavia, ser indeferida.
3.	Como visto, Jeane de Jesus Barreto apresentou a sua petição, como responsável neste processo (Peça 83) , tentando arguir a nulidade da sua notificação sobre o aludido Acórdão 2343/2019-TCU-Segunda Câmara, a despeito do subjacente trânsito em julgado, além de solicitar a reabertura de prazo para interposição dos eventuais recursos.
4.	A Serur anotou, de início, que o aludido Acórdão 2343/2019-TCU-Segunda Câmara não mais estaria sujeito ao eventual recurso de reconsideração interposto pela responsável, nos termos do art. 1º, § 2º, da Resolução TCU nº 241, de 2011. 
5.	A unidade técnica destacou, ainda, que as notificações sobre o aludido acórdão foram devidamente recebidas nos endereços indicados pela responsável junto às bases de dados da Receita Federal do Brasil (RFB) e do Tribunal Superior Eleitoral (TSE) , como demonstrado pelos respectivos avisos de recebimento acostados às Peças 60 a 63.
6. 	Por esse prisma, após a análise final do feito, a Serur propôs o recebimento do expediente acostado à Peça 83 como mera petição para lhe ser negado o eventual seguimento. 
7.	O TCU pode incorporar o parecer da unidade técnica a estas razões de decidir. 
8.	Bem se sabe que as comunicações processuais do TCU observariam o procedimento estabelecido pela LOTCU e pelo RITCU, tendo esses normativos fixado que as comunicações processuais serão feitas por carta registrada, com o aviso de recebimento para comprovar a correspondente entrega no endereço do destinatário, sem exigir, no entanto, a entrega pessoal ao destinatário, em sintonia com a jurisprudência firmada pelo TCU a partir, por exemplo, dos Acórdãos 680/2020 e 1.008/2016, do Plenário.
9.	Esse procedimento estaria, aliás, em plena consonância com a jurisprudência fixada pelo Supremo Tribunal Federal a partir, por exemplo, da deliberação prolatada pelo Plenário do STF no MS-AgR 25.816-DF, sob a relatoria do emérito Ministro Eros Grau, tendo ali ficado registrado a seguinte entendimento:
"EMENTA: AGRAVO REGIMENTAL. MANDADO DE SEGURANÇA. DESNECESSIDADE DE INTIMAÇÃO PESSOAL DAS DECISÕES DO TRIBUNAL DE CONTAS DA UNIÃO. ART. 179 DO REGIMENTO INTERNO DO TCU. INTIMAÇÃO DO ATO IMPUGNADO POR CARTA REGISTRADA, INICIADO O PRAZO DO ART. 18 DA LEI N. 1.533/51 DA DATA CONSTANTE DO AVISO DE RECEBIMENTO. DECADÊNCIA RECONHECIDA. AGRAVO IMPROVIDO.
1. O envio de carta registrada com aviso de recebimento está expressamente enumerado entre os meios de comunicação de que dispõe o Tribunal de Contas da União para proceder às suas intimações.
2. O inciso II do art. 179 do Regimento Interno do TCU é claro ao exigir apenas a comprovação da entrega no endereço do destinatário, bastando o aviso de recebimento simples."
10.	Não fosse o bastante, no âmbito, entre outros, do MS 33.625-DF, o STF também já teria anotado o entendimento no sentido de ser suficiente a entrega da comunicação processual do TCU no endereço apontado pelo responsável na base de dados, por exemplo, da Receita Federal do Brasil, tendo o Ministro Luís Roberto Barroso registrado, para tanto, o seguinte pronunciamento:
" (...) 16. Anoto que o TCU não tem a obrigação de tentar localizar, sem limites, os responsáveis indicados no processo administrativo - especialmente os que não mantém seus dados atualizados junto à Receita Federal -, o que é evidenciado pelas expressões 'uma ou mais das seguintes providências' e 'conforme o caso' previstas, respectivamente, nos arts. 6º e 7º da Resolução TCU nº 170/2004. A propósito, o Min. Luiz Fux reconheceu a regularidade da citação por edital em hipótese semelhante à dos autos (MS 31.582) . Mesmo em matéria penal, este Tribunal também tem assentado que, para a realização de citação editalícia, o que se exige é o exaurimento das providências razoáveis de localização do réu (cf. HC 120.120, Rel. Min. Cármen Lúcia; e HC 116.029, Rel. Min. Rosa Weber) ."
11.	Não subsistiria, pois, a suposta nulidade sobre as notificações expedidas em decorrência do referido Acórdão 2343/2019-TCU-Segunda Câmara, até porque foram devidamente recebidas nos endereços indicados pela própria responsável junto às bases de dados da RFB e do TSE, nos termos do art. 179 do RITCU.
12.	Diante, portanto, dos elementos de convicção até aqui obtidos neste processo, o TCU deve receber o aludido expediente à Peça 83 como mera petição para, no mérito, indeferi-la, passando a classificar a aludida peça no sistema do TCU, então, como a mera petição, e não como o suposto recurso, diante da subjacente impossibilidade jurídica do pedido, até porque o expediente não preencheria os mínimos requisitos legais e regimentais para o suposto recurso.
Ante o exposto, pugno pela prolação do Acórdão ora submetido a este Colegiado.
TCU, Sala das Sessões, em 18 de maio de 2021.
Ministro-Substituto ANDRÉ LUÍS DE CARVALHO
Relator